【裁判字號】    98,重訴,219
【裁判日期】    980929
【裁判案由】    侵權行為損害賠償
【裁判全文】
臺灣臺南地方法院民事判決             98年度重訴字第219號
原      告  丁○○
            甲○○
            乙○○
            丙○○
上  一  人
訴訟代理人  戊○○
被      告  己○○
上列被告因過失致死案件，原告提起刑事附帶民事訴訟請求侵權
行為損害賠償，經本院刑事庭移送前來，本院於民國98年9月15
日言詞辯論終結，判決如下：
    主      文
被告應給付分別原告丁○○新臺幣貳拾柒萬貳仟玖佰柒拾柒元、
原告甲○○新臺幣貳拾萬元、原告乙○○新臺幣貳拾萬元、原告
丙○○新臺幣貳拾萬元，及均自民國九十八年七月十六日起至清
償日止，按週年利率百分之五計算之利息。
原告其餘之訴均駁回。
訴訟費用由被告負擔十分之一，餘由原告負擔。
本判決原告勝訴部分於原告丁○○以新臺幣玖萬壹仟元、原告甲○○、乙○○、丙○○各以新臺幣陸萬柒仟元為被告供擔保後，
得假執行。原告其餘假執行之聲請均駁回。
    事實及理由
壹、程序部分
一、被告經合法通知，未於言詞辯論期日到場，核無民事訴訟法
    第386條各款所列情形，爰依原告之聲請，由其一造辯論而
    為判決。
二、按訴狀送達後，原告不得將原訴變更或追加他訴，但擴張或
    減縮應受判決事項之聲明者，不在此限，民事訴訟法第255
    條第1項第3款定有明文。本件原告丁○○於起訴時原請求被
    告應給付原告丁○○新臺幣（下同）3,220,000元，及自起
    訴狀繕本送達翌日起至清償日止，按週年利率5%計算之利息
    ；嗣於民國98年9月15日言詞辯論期日，原告丁○○將其聲
    明減縮為請求被告給付3,210,070元及法定遲延利息，此屬
    減縮應受判決事項之聲明，核與民事訴訟法第255條第1項第
    3 款規定，尚無不合，應予准許，合先敘明。
貳、實體部分
一、原告起訴主張：
（一）被告於98年4月4日上午6時許，駕駛車牌號碼2669－ＭＸ
      號自用小客車，沿臺南縣白河鎮○○里○○路由南往北方
      向行駛，行經該路185號前熄火停於路邊，欲開啟車門時
      ，本應注意汽車停車，開啟車門時，應注意行人、其他車
      輛，並讓其先行，而當時天候晴、日間自然光線、柏油路
      面、乾燥、無缺陷、無障礙物、視距復屬良好，客觀上並
      無不能注意之情事，其竟疏未注意其他車輛，並讓其先行
      ，即貿然開啟車門，適有被害人（即丁○○之妻、甲○○
      、乙○○及丙○○之母）李鄭盆騎乘車牌號碼ＮＷＸ－
      959號重型機車，沿同向車道駛來，被告開啟之駕駛座車
      門不慎擦撞被害人之機車右側車身排氣管處，致被害人人
      車倒地，因此受有頭部撞傷、顱骨骨折、顱內出血等傷害
      （下稱系爭車禍事故），被害人李鄭盆經送醫後仍於同月
      10日下午4時40分許不治死亡。
（二）被告之上開過失行為致被害人（即丁○○之妻、甲○○、
      乙○○及丙○○之母）李鄭盆死亡，原告爰依侵權行為法
      律關係提起本訴，請求被告給付之項目及金額如下：
    (1)原告丁○○部分：
      原告丁○○為被害人之夫，已支出被害人之殯葬費290,
      070元，請求被告應給付請求殯葬費290,070元；又原告丁○○為中度肢障需請看護，且有賴被害人之扶養，以每月
      30,000元計算，每年360,000元，原告丁○○請求16年扶
      養費共計1,920,000元；另原告丁○○因被害人死亡，精
      神上受有痛苦，請求精神慰撫金1,000,000元。綜上，原
      告丁○○請求金額共3,210,070元。
    (2)原告甲○○、乙○○、丙○○部分:
      原告甲○○、乙○○、丙○○均為被害人李鄭盆之子，因
      被害人死亡，精神上受有痛苦，各請求精神慰撫金1,000,
      000元。
（三）原告丁○○因系爭車禍事故強制汽車責任險已獲償900,00
      0元，原告甲○○、乙○○、丙○○則分別獲償200,000元
      。
（四）並聲明：
    (1)被告應給付原告丁○○3,210,070元，原告甲○○、乙○○、丙○○各1,000,000元，及均自起訴狀繕本送達翌日
      起至清償日止，按年息5%計算之利息。
    (2)原告願供擔保請准宣告假執行。
二、被告未於言詞辯論期日到場爭執，亦未提出書狀作何聲明或
    陳述。
三、本院得心證之理由：
（一）本件原告主張被告於上揭時、地，本應注意汽車停車，開
      啟車門時，應注意行人、其他車輛，並讓其先行，而當時
      天候晴、日間自然光線、柏油路面、乾燥、無缺陷、無障
      礙物、視距復屬良好，客觀上並無不能注意之情事，其竟
      疏未注意其他車輛，並讓其先行，即貿然開啟車門，致發
      生系爭車禍事故，被害人李鄭盆人車倒地，因此受有頭部
      撞傷、顱骨骨折、顱內出血等傷害，被害人經送醫後仍於
      98年4月10日下午4時40分許不治死亡之事實，業經本院依
      職權取調本院98年度交易字第155號過失致死刑事卷宗核
      閱屬實，並有道路交通事故現場圖、道路交通事故調查報
      告表(一)、(二)、道路交通事故照片及台南地檢署法醫驗斷書
      附於上開刑事卷宗可稽，又被告因上開過失致死刑事案件
      經本院以98年度交易字第155號判決有期徒刑捌月，亦有
      該刑事判決附卷可稽，是原告此部分之主張，自堪信為真
      實。原告又主張原告丁○○為被害人李鄭盆之配偶，原告
      甲○○、乙○○、丙○○為被害人李鄭盆之子、女等情，
      已據本院依職權取調戶政資料查明屬實，亦堪信為真實。
      被告對於系爭車禍事故之發生確有過失，且該過失行為與
      原告之傷害間有相當因果關係，被告自應負侵權行為損害
      賠償責任。
（二）按因故意或過失，不法侵害他人權利者，負損害賠償責任
      ；又汽車、機車或其他非依軌道行駛之動力車輛，在使用
      中加損害於他人者，駕駛人應賠償因此所生之損害；不法
      侵害他人致死者，對於支出殯葬費之人，亦應負損害賠償
      責任；被害人對於第三人負有法定扶養義務者，加害人對
      於該第三人亦應負損害賠償責任；而不法侵害他人致死者
      ，被害人之父、母、子、女及配偶，雖非財產上之損害，
      亦得請求賠償相當之金額；民法第184條第1項前段、第19
      1條之2、第192條第1項、第2項、第194條分別定有明文。
      本件原告丁○○為被害人之配偶，原告甲○○、乙○○、
      丙○○為被害人之子、女，則原告請求被告負損害賠償責
      任，自屬有據。茲依原告請求之項目及金額，分述如下：
    (1)原告丁○○請求殯葬費290,070元部分：
      原告丁○○主張因被害人死亡，其支出殯葬費290,070 元
      ，業據其提出新建成葬儀社收據5紙，雅冠木製品有限公
      司收據1紙、億龍行收據1紙、阿銘鮮花企業社收據1紙、
      大展鐵架帆布出租行收據1紙、便餐收據1紙為證。經查：
      按核給殯葬費金額，應斟酌死者身分、地位、經濟情況與
      實際上有無必要而定之，對於民間習俗上所支出之殯葬費
      是否必要，更須斟酌死者之身分、地位與經濟情況，而不
      能一概認為某些項目之費用絕對屬非必要費用或屬必要費
      用。參以被害人李鄭盆為40年8月31日出生，其因本件事
      故死亡，得年57歲，育有子2名、女1名，子女皆已成年、
      成家，於此年紀突因車禍喪生等情，認為依據上開情狀，
      就其殯葬事務以必要、相應、適當與否加以判斷之結果，
      原告丁○○所主張之殯葬費，其中收據上載絨毛巾盒2,70
      0元支出，係指舉辦理喪禮時，喪家為答禮而贈與祭悼者
      之毛巾費用而言，類此禮俗上之酬酢，另便餐費用60,000
      元，屬喪家回請與祭者奠儀之禮儀，均非收殮費用或埋葬
      費用，均無必要，不應准許，應予扣除。至於其餘與殯葬
      相關之費用，合計227,370元，核符被害人之身分、地位
      與經濟狀況，為必要之費用，且無過高之情形，原告丁○○主張於227,370元範圍內，即屬有據，逾此部分請求，
      則不應准許。
    (2)原告丁○○請求扶養費1,920,000元部分：
      按夫妻互負扶養之義務，其受扶養權利之順序與直系血
        親尊親屬同，民法第1116條之1定有明文。直系血親尊
        親屬受扶養權利之順序，雖不以無謀生能力為必要，惟
        依民法第192條第2項規定，向加害人請求扶養費損害賠
        償，依民法第1117條之規定，仍須以不能維持生活者為
        限，始得向加害人請求賠償。又扶養費之支出，係依時
        日之經過漸次給付，倘被害人請求為一次給付，應依霍
        夫曼式計算法按週年利率5%扣除中間利息。
      本件原告丁○○為37年11月2日出生，其年齡為60歲，
        依其自承：現無工作、沒有收入，只有殘障補助每月4,
        000元等語，業據其陳明在卷，又原告丁○○名下雖有
        坐落臺南縣白河鎮之田賦6筆、房屋1筆，汽車2輛，惟
        其於97年度並無所得收入、現亦無勞工保險之投保資料
        ，此經本院依職權取調原告丁○○稅務電子閘門財產所
        得調件明細表及勞保局電子閘門查詢作業單在卷可憑，
        足徵依原告丁○○目前之工作收入、健康情形及財產狀
        況，尚不能維持其生活，須被害人履行法定扶養義務。
        是原告丁○○自應有請求其法定扶養義務人扶養之權利
        ，則原告依民法第192條第2項規定，請求被告負損害賠
        償責任，即屬有據。
      原告主張為其中度肢障需請看護，故扶養費以每月看護
        費30,000元計算，每年360,000元，請求16年扶養費共
        計1,920,000元（計算式：30,000×12×16＝1,920,000
        ）等語，並據提出中華民國身心障礙手冊影本為證。惟
        查原告丁○○雖為中度肢殘，然其於本院98年9月15日
        言詞辯論期日到場時，拄拐杖後仍可獨立行走，無須他
        人之攙扶，應可自理起居，是其主張每月須支出30,000
        元之看護費用，並無必要，故其以每月看護費用30,000
        元作為扶養費之計算基準，不足採信，本院認應以財政
        部公佈98年度之個人綜合所得稅扶養親屬免稅額每年82
        ,000 元計算其扶養費為適當。又原告丁○○37年11月2
        日出生，於被害人死亡時為60歲，依96年台灣地區簡易
        生命表核計，60歲男性之平均餘命為21.06年，有96年
        台灣地區簡易生命表在卷足佐；然本件原告只請求16年
        之扶養費，且原告丁○○除被害人外，尚有其他3名子
        女，原告丁○○之3名子女應共同負擔對原告之扶養義
        務，則被害人對原告丁○○之扶養義務應僅占全體扶養
        義務人之1/4。是依此計算，並依霍夫曼式計算法扣除
        中間利息，原告丁○○得請求被告賠償16年之扶養費金
        額為245,607元【年別5%複式霍夫曼計算法（第一年不
        扣除中間利息），其計算式：[82,000×11.00000000（
        此為應受扶養16年之霍夫曼係數）]÷4（受扶養人數）
        =245,607（小數點以下四捨五入）】，原告請求之扶養
        費於此範圍內，為有理由，至原告丁○○逾此部分之請
        求，即屬無據。
    (3)原告每人各請求精神慰撫金1,000,000元部分：
      按不法侵害他人致死者，被害人之父、母、子、女及配偶
      ，雖非財產上之損害，亦得請求賠償相當之金額。民法第
      194條定有明文。次按非財產上損害之慰撫金數額，究竟
      若干為適當，應斟酌兩造身分、地位及經濟狀況，俾為審
      判之依據。查原告丁○○、甲○○、乙○○、丙○○因被
      害人李鄭盆之死亡各請求1,000,000元之精神慰撫金，本
      院審酌原告丁○○為國小畢業，現無工作、亦無收入，有
      殘障補助每月4,000元之收入，並有台南縣白河鎮房屋1筆
      、田賦6筆、汽車2部，財產總額3,665,580元，原告甲○○為專科畢業，現為建築裝潢學徒，每月收入約25,000元
      ，名下有臺北縣五股鄉房屋1筆、土地2筆，財產總額1,22
      7,000元，原告乙○○為高職畢業，現為物流司機，每月
      收入約36,000元，名下無其他財產，原告丙○○為專科畢
      業，現為台灣大哥大股份有限公司之行政人員，每月收入
      約20,000元，名下有汽車1部；被告97年度有薪資所得收
      入273,000元，名下無其他財產等情，為業據原告陳明在
      卷，並經本院依職權取調兩造之稅務電子閘門財產所得調
      件明細表等在卷可稽。本院斟酌兩造前述身分、社會地位
      、學識、經濟狀況，及被害人為原告丁○○之妻、原告甲○○、乙○○、丙○○之母，原告丁○○突遭被害人意外
      身亡噩耗，頓失終身伴侶，精神上自應受有相當之痛苦，
      又被害人死亡時，原告甲○○、乙○○、丙○○雖均成年
      、成家，然喪母之慟，不言可喻，自堪信其等均受有相當
      之精神痛苦等情，認原告所受之非財產上損害，原告丁○○以700,000元、原告甲○○、乙○○、丙○○各以400,0
      00元為適當，原告請求之精神慰撫金於此範圍內，為有理
      由，逾此部分之請求，即屬無據。
（三）合計以上原告所受損害金額，原告丁○○部分為1,172,97
      7元【計算式：245,607+227,370+700,000=1,172,977】，
      原告甲○○、乙○○、丙○○各為400,000元。扣除原告
      丁○○已領強制汽車責任險保險金900,000元，原告甲○○、乙○○、丙○○已各領強制汽車責任險保險金200,00
      0 元。被告尚應賠償原告丁○○272,977元（1,172,977－
      900,000＝272,977）、原告甲○○、乙○○、丙○○各為
      200, 000元（400,000－200,000＝200,000）。
四、綜上所述，原告本於侵權行為之法律關係，請求被告給付原
    告丁○○272,977元、原告甲○○、乙○○、丙○○各200,0
     00元，及均自起訴狀繕本送達之翌日即98年7月16日起至清
    償日止，按週年利率5%計算之利息，均為有理由，均應予准
    許。至原告逾此所為請求，為無理由，應予駁回。
五、原告陳明願供擔保以代釋明，聲請宣告假執行，經核原告勝
    訴部分，合於法律之規定，爰酌定相當之擔保金額宣告之；
    至原告敗訴部分，其假執行之聲請，因其訴被駁回而失所附
    麗，不能准許，併予駁回。
六、結論：原告之訴為一部有理由、一部無理由，依民事訴訟法
    第79條、第85條第1項前段、第390條第2項，判決如主文。
中    華    民    國    98    年    9     月    29    日
                  民事第二庭    法  官  翁金緞
如對本判決上訴，須於判決送達後20日內向本院提出上訴狀（須
附繕本）。
中    華    民    國    98    年    9     月    29    日
                                書記官  彭建山


司法院資訊處製作；財團法人民間司法改革基金會備份。
